【裁判字號】    99,上更(一),123
【裁判日期】    990818
【裁判案由】    毒品危害防制條例
【裁判全文】
臺灣高等法院臺中分院刑事判決     99年度上更(一)字第123號
上  訴  人
即  被  告  乙○○
上列上訴人因毒品危害防制條例案件，不服臺灣臺中地方法院95
年度訴字第2376號中華民國96年12月28日第一審判決（起訴案號
：臺灣臺中地方法院檢察署95年度偵字第2572號、8758號），提
起上訴，經判決後，由最高法院第1次發回更審，本院判決如下
：
    主    文
原判決關於乙○○轉讓第一級毒品部分撤銷。
乙○○無罪。
    理    由
一、公訴意旨略以：被告乙○○明知海洛因係毒品危害防制條例
    所管制之第一級毒品，竟基於無償轉讓他人施用之犯意，於
    九十五年四月間某日，在其位於台中縣豐原市○○路七三七
    巷四十九號租屋處內，無償轉讓不詳之重量之毒品予甲○○
    施用一次，因認被告涉犯毒品危害防制條例第八條第一項之
    轉讓第一級毒品罪。
二、按犯罪事實應依證據認定之，無證據不得認定犯罪事實；又
    不能證明被告犯罪或其行為不罰者，應諭知無罪之判決，刑
    事訴訟法第154條第2項第301條第1項分別定有明文。又所
    謂認定犯罪事實之證據，係指足以認定被告確有犯罪行為之
    積極證據而言，該項證據自須適合於被告犯罪事實之認定，
    始得採為斷罪之資料；且如未能發現相當確實證據，或證據
    不足以證明，自不能以推測或擬制之方法，以為裁判之基礎
    ；而認定犯罪事實所憑之證據，雖不以直接證據為限，間接
    證據亦包括在內，然而無論直接證據或間接證據，其為訴訟
    上之證明，須於通常一般人均不致有所懷疑，而得確信其為
    真實之程度者，始得據為有罪之認定，倘其證明尚未達到此
    一程度，而有合理之懷疑存在時，即難遽採為不利被告之認
    定（最高法院76年台上字第4986號判例參照）。另刑事訴訟
    法第161條第1項規定：檢察官就被告犯罪事實，應負舉證責
    任，並指出證明之方法。因此，檢察官對於起訴之犯罪事實
    ，應負提出證據及說服之實質舉證責任。倘其所提出之證據
    ，不足為被告有罪之積極證明，或其指出證明之方法，無從
    說服法院以形成被告有罪之心證，基於無罪推定之原則，自
    不能為被告有罪之判決。
三、公訴意旨認上訴人即被告乙○○（以下均稱被告乙○○）涉
    犯轉讓毒品罪嫌，無非係以證人甲○○供稱：乙○○若有毒
    品，會分一些給伊施用等語，為其主要論據。然訊諸被告乙
    ○○堅詞否認有何轉讓第一級毒品之犯行，辯稱：伊與甲○
    ○有時會共同出資買毒品，買回來再一起施用，如果是伊自
    己買的毒品，伊就不會讓甲○○知悉等語。
四、證據能力之說明：
(一)、按證人甲○○就本案而言為被告以外之第三人，本質上屬於
    證人，被告對其仍享有詰問權。因此對本案被告之審判而言
    ，未使甲○○立於證人之地位而為陳述，逕以被告身分所為
    之陳述採為不利於本案被告之證據，自屬剝奪被告之憲法上
    所保障之刑事被告詰問證人之權利，倘法院若已使甲○○立
    於證人之地位接受本案被告之詰問，則因甲○○業經以證人
    之身分於審判中具結陳述，並給予被告解釋或否認之機會，
    此時法官亦能目睹甲○○陳述之情形，則甲○○在先前在警
    詢中以被告之身分所為之陳述，與審判不符時，其先前之陳
    述必具有較可信之特別情況始得採為證據。經查證人甲○○
    於警詢中之供述，並無上開顯較可信之特別情事，而被告之
    一審辯護人於原審中已表明該警詢筆錄無證據能力（見原審
    卷一第167頁），是證人甲○○於警詢中之供述，不得採為
    不利於被告之證據。
(二)、本案證人甲○○於95年4月18日係以被告之身分為供述（見
    95偵字第8758號卷第19頁），是以並無具結之問題，該供述
    係甲○○於偵查中所為之供述，性質上為傳聞證據，惟按被
    告以外之人於偵查中向檢察官所為之陳述，除顯有不可信之
    情況者外，得為證據，刑事訴訟法第159條之1第2項定有明
    文，而該條之立法理由係認被告以外之人（包括證人、鑑定
    人、告訴人、被害人及共同被告等）之陳述如在檢察官面前
    為之，因其任意陳述之信用性係在已受確定保障之情況下所
    為，自得作為證據。而現階段刑事訴訟法規定檢察官代表國
    家偵查犯罪、實施公訴，依法其有訊問被告、證人及鑑定人
    之權，證人、鑑定人且須具結，而實務運作時，檢察官偵查
    中向被告以外之人所取得之陳述，原則上均能遵守法律規定
    ，不致違法取供，其可信度極高，職是，被告以外之人前於
    偵查中之陳述，除反對該項供述得具有證據能力之一方，已
    釋明「顯有不可信之情況」之理由外，即不宜遽指該證人於
    偵查中之陳述不具證據能力。再以本案被告及前審、上訴審
    之辯護人迄至本件言詞辯論終結前均未曾提及檢察官在偵查
    時有何不法取供致證人證詞顯不可信之情事，且對上開證據
    能力亦不爭執，不論依刑事訴訟法第159條之1第2項及159
    條之5之規定，均具有證據能力。
五、經查：
(一)、證人甲○○於95年4月17日22時因毒品案件與被告同遭查獲
    ，而於95年4月18日以被告之身分在檢察官面前供稱：「（
    毒品）係向一名阿俊買的，我買回去之後跟乙○○公家施用
    海洛因，乙○○若有買毒品她也會分一些給我施用」（見上
    開偵查卷第19頁）等語，對於所謂被告分給其施用之毒品究
    係何種毒品並未提及，亦未提及分給伊施用之時間及分給伊
    施用之方式，經原審以證人之身分詰問甲○○，甲○○結證
    稱：「我的意思是說，我與乙○○一人出一半的錢去購買海
    洛因，買回去就放在桌上公家吃，有時候找別人拿海洛因，
    有時候二人一起去拿海洛因，我當時在地檢署說向一名阿俊
    的人買的」（你在95年4月18日地檢署偵訊時，問你毒品何
    來，你說向一名阿俊買的，我買回去之後，跟乙○○公家施
    用海洛因，乙○○若有買毒品，她也會分一些給我施用，你
    當時的證詞是什麼意思？）、「我不懂法律，事實上我就是
    與乙○○一起去合買的」（你在95年4月18日地檢署偵訊時
    ，我當時問你毒品何來，你說是向一名阿俊買的，我買回去
    之後，跟乙○○公家施用海洛因，乙○○若有買毒品，她也
    會分一些給我施用，你現在既然說是跟乙○○合買，為何當
    時偵訊時你都沒有說是與乙○○合買？）（見原審卷三第
    659、662頁）等語，並於本院審理時結證稱：「我們是一起
    買毒品，一起施用」、「是在查獲前一個月」、「一人出資
    一半買回來再一起施用，我們都是同時施用」、「我的意思
    是說，我們都是一起出錢去買，有時被告單獨去買，有時我
    單獨去買，買回來之後，就一起施用，有時候我們出的錢會
    不一樣多，都是買回來之後一起施打，都用注射的」、「當
    時我們住在一起，放在桌上，被告買回來之後，把東西放在
    桌上，我就去拿來用」等語（見本院卷第58頁），核與被告
    乙○○於原審及本院供陳：渠等會一起去買毒品回來，在公
    家分等語相符，自不得以證人甲○○上開偵查中未經交互詰
    問、對質，且未指明分授毒品之時間、地點及方式之證詞，
    即證明被告有於95年4月間之某日轉讓毒品海洛因一次予甲
    ○○。
(二)、證人甲○○於95年4月17日晚上10時30分許，在台中縣豐原
    市○○路737巷49號為警查獲驗尿之結果呈甲基本安非他命
    陽性及嗎啡陽性反應，固有詮昕科技股份有限公司檢測尿液
    檢驗報告一紙在卷可憑，並詢之證人甲○○坦承其於94年10
    月上旬某日起至95年4月17日有施用第一級毒品海洛因，於
    95年1月15起至95年4月17日止有施用第二級毒品甲基本安非
    他命犯行，且經本院以95年上訴字第1457號判刑確定，業經
    本院調閱上開卷證查明無訛，惟於上址查獲之第一級毒品包
    括海洛因一瓶、海洛因五包、第二級毒品甲基安非他命一包
    ，尚無積極證據證明係甲○○所有，且上開海洛因純度分別
    為百分之0.35、23.64，有法務部調查局調科壹字第1200180
    95號鑑定通知書二紙附卷可憑（見95年度偵字第8758號卷第
    116頁），揆之被告乙○○所持有之海洛因23包，純度為百
    分之10.41，有法務部調查否調科壹字第120018096號鑑定通
    知書一紙附卷可憑（見同上卷第114號卷），上開第一級毒
    品海洛因純度相差懸殊，其來源顯非相同，是以被告乙○○
    供稱甲○○不知道伊有上開扣案之海洛因23包，伊拿到上開
    海洛因之後，並未提供給甲○○施用等語，可以採信，自不
    得以上開驗尿報告及扣案之毒品作為不利於乙○○之證據。
(三)、按施用毒品者所稱其向某人買受毒品之指證，不得作為有罪
    判決之唯一證據，仍須調查其他必要之證據，以察其是否與
    事實相符，為本院歷年來之見解，良以毒品買受者之指證，
    其憑信性於通常一般人已有所懷疑，尚難確信其為真實。況
    依毒品危害防制條例第17條之規定，其供出毒品來源而破獲
    者，復得減輕其刑，則其指證之真實性猶有疑慮，是施用毒
    品者之指證，其真實性有待其他必要證據加以補強。茲所謂
    必要之補強證據，固不以證明販賣毒品犯罪構成要件之全部
    事實為必要，但以與施用者之指證具有相當之關聯性為前提
    ，其經與施用者之指證綜合判斷，已達於通常一般人均不致
    有所懷疑，而得確信施用者之指證為真實者，始得為有罪之
    認定，此為無罪推定原則之必然推演（最高法院93年度台上
    字第6750號刑事判決參照）。此項刑事訴訟基本原則，不能
    因販賣毒品行為之交易期間短暫、交易方法隱密、交易對象
    單純，致查獲不易、搜證困難等原因而放棄，或減低對於犯
    罪構成要件應予嚴格證明之堅持，此項基本原則應為法官證
    據證明力自由判斷職權行使之限制（最高法院91年度台上字
    第39號判決要旨參照）。上述最高法院刑事判決要旨，於無
    償轉讓毒品（禁藥）之案件，因就無償受讓毒品（禁藥）者
    而言，仍有任意供出毒品（禁藥）來源冀求減輕其刑之強大
    誘因，自同有適用之餘地。是本件起訴意旨所指之被告上開
    無償轉讓毒品海洛因予證人甲○○，在施用毒品者即證人甲
    ○○所為指證或係真實，但仍欠缺其他必要證據予以補強之
    情形下，證人甲○○上開以被告之身分未經交互詰問、對質
    且未詳細指明分授毒品之種類、時間、地點及方式之供述，
    自難率為不利於被告之認定。
六、綜上所述，檢察官前揭所舉之證據，尚不足以使本院形成被
    告確有於95年4月間某日轉讓第一級毒品予甲○○之心證。
    此外，本院在得依或應依職權調查證據之範圍內，復查無其
    他積極明確之證據，足以認定被告有檢察官所指之罪行，自
    屬不能證明被告犯罪。原審未為詳查，遽對被告論罪科刑，
    即有未合，是被告上訴否認犯行，指摘原判決不當，為有理
    由，自應由本院將原判決撤銷，並為被告無罪之諭知。
據上論斷，依刑事訴訟法第369條第1項前段、第364條、第301條
第1項，判決如主文。
本案經檢察官丙○○到庭執行職務。
中    華    民    國    99    年    8     月    18    日
            刑事第六庭    審判長法  官  李  文  雄
                                法  官  林  靜  芬
                                法  官  陳  如  玲
以上正本證明與原本無異。
如不服本判決應於收受送達後10日內向本院提出上訴書狀，其未
敘述上訴理由者，並得於提起上訴後10日內向本院補提理由書（
均須按他造當事人之人數附繕本）「切勿逕送上級法院」。
                                書記官  陳  信  和
中    華    民    國    99    年    8     月    18    日

司法院資訊處製作；財團法人民間司法改革基金會備份。
